最高法院刑事判決　　　　　　　　　　　　　　　九十三年度台上字第二○五三號
　　上　訴　人　甲○○
右上訴人因妨害性自主罪案件，不服台灣高等法院高雄分院中華民國九十二年十二月
四日第二審判決（九十二年度上訴字第一三六八號，起訴案號：台灣高雄地方法院檢
察署九十二年度偵字第二五七六號、第三六一八號），提起上訴，本院判決如左：
    主  文
上訴駁回。
    理　由
按刑事訴訟法第三百七十七條規定：上訴於第三審法院，非以判決違背法令為理由，
不得為之。是提起第三審上訴，應以原判決違背法令為理由，係屬法定要件。且必須
依據卷內資料為具體之指摘，並足據以辨認原判決已具備違背法令之形式，始屬相當
。本件原判決認定上訴人甲○○與乙○○（業經判刑確定）、丙○○（由原審另案審
理）於民國九十一年十一月十日晚上，在高雄市小港區○○○○○路咖啡店」上網。
因丙○○上網聊天認識十四歲以上，未滿十六歲代號「三三三八｜九一二○」之女子
（下稱甲女），而取得甲女之電話號碼，乃基於幫助強制性交之犯意，將甲女之電話
號碼告知上訴人及乙○○。乙○○即打電話聯絡丁○○到場，上訴人則打電話邀甲女
出遊，並約定於高雄市旗津海水浴場見面；甲女受邀後又另邀十四歲以上未滿十六歲
代號「三三三八｜九一一九」之女子（下稱乙女）相伴。丁○○旋於翌（十二）日零
時三十分許，駕駛其父辛○○所有之休旅車，搭載上訴人及梁、許等人前往約定地點
與甲、乙二女見面。上訴人與乙○○、丁○○遂共同基於對甲、乙二女強制性交之犯
意聯絡，由丁○○將車駛往高雄市小港區大坪頂山區內。上訴人與乙○○在車廂內欲
強行脫卸甲、乙二女之衣物遭拒，遂由乙○○以強暴之手段強行脫去甲女衣褲，上訴
人亦出手毆打乙女。丁○○並脅迫稱：再不配合，要賣去屏東當妓女等語，並強行壓
制乙女。旋分別由丁○○、上訴人及乙○○先後以其等之性器官進入乙女之性器官；
乙○○並以其性器官進入乙女之口腔，而予以性交。上訴人與乙○○在對乙女性侵害
過程中，並分別以其等之性器官進入甲女性器官內；丁○○則又令甲女對其為口交，
而均對甲、乙二女強制性交得逞。上訴人又基於概括之犯意，於同年十二月八日晚上
，與戊○○、己○○（以上二人均經判刑確定）在前揭「漫之森網路咖啡店」外商議
，欲對其上網而認識之十四歲以上未滿十六歲代號「三三三○｜九一四○」之女子（
下稱丙女）為性侵害。旋推由戊○○出面假冒「阿賢」之名義，邀約丙女於同日晚上
二十時二十分在高雄市前鎮國中前見面。戊○○與丙女見面後，即以機車搭載丙女前
往大坪頂山上公園；上訴人、己○○二人則另共乘一部機車前往。彼等到達上址後，
即取出某不明藥物欲與丙女共同服用，惟為丙女所拒，乃又將丙女載往更深之山區內
某鳳梨田旁小路，由上訴人出手毆打丙女左後耳及右嘴角。戊○○則脅迫稱：如果不
脫衣服的話，就要再毆打，而且不載其返家等語，致丙女心生畏懼，不敢抗拒而脫卸
身上衣物。上訴人即與陳、梁二人違反丙女之意願，依序先令丙女對其等口交，再先
後將渠等之性器官插入丙女之陰道內，而予以性交得逞。嗣於九十二年一月二十五日
二十一時三十分許，上訴人與戊○○、己○○、庚○○（最後一人業經不起訴處分確
定）計劃欲二度對丙女為性侵害，推由上訴人與庚○○二人分乘機車前往約定之前鎮
高中時，為警查獲等情。因而撤銷第一審判決，改判依想像競合犯關係從一重論處上
訴人連續二人以上共同對於女子以強暴、脅迫而為性交罪刑，並諭知應於刑之執行前
令入相當處所施以治療，其期間至治癒為止，但最長不得逾三年。已敘明右揭事實，
業據上訴人及共犯己○○、乙○○自白不諱，核與被害人甲、乙、丙女指訴被害之情
節相符，並有內政部警政署刑事警察局鑑驗書三份，及高雄市立大同醫院受理疑似性
侵害事件驗傷診斷書影本三紙附卷可資佐證。而上訴人經送請財團法人台灣省私立高
雄仁愛之家附設慈惠醫院（下稱慈惠醫院）鑑定結果，認有再犯之危險性，建議應接
受相關之身心治療，亦有該醫院性侵害精神鑑定報告書一份在卷可稽；為其所憑之證
據及認定之理由。核其所為之論斷，俱與卷內資料相符，從形式上觀察，原判決並無
調查未盡、理由矛盾、理由不備或不適用法則等違背法令之情形。按上訴人行為後公
布施行之兒童及少年福利法第七十條第一項規定：成年人教唆幫助或利用兒童及少年
犯罪或與之共同實施犯罪或故意對其犯罪者，加重其刑至二分之一，但各該罪就被害
人係兒童及少年已定有特別處罰規定者，不在此限。而刑法第二百二十二條第一項之
加重強制性交罪，除第二款規定對十四歲以下之男女犯之者外，別無對於十四歲以上
，未滿十六歲之男女犯之者，亦列為加重強制性交罪之規定。況兒童及少年福利法所
稱之少年，依同法第二條規定，係指十二歲以上未滿十八歲之人。如對於十二歲以上
十四歲以下之少年犯強制性交罪者，依刑法第二百二十二條第一項第二款處以該罪之
法定刑無期徒刑或七年以上有期徒刑，而對於同屬少年之十四歲以上未滿十六歲之人
犯強制性交罪者，不依兒童及少年福利法第七十條第一項前段之規定加重其刑，僅依
刑法第二百二十一條規定處以該罪之法定刑三年以上十年以下有期徒刑，顯與前開刑
法第二百二十二條第一項第二款加重強制性交罪之法定刑（無期徒刑或七年以上有期
徒刑）相差懸殊，不免情法失衡，且有違兒童及少年福利法禁止成年人對兒童及少年
犯罪，以期確切保障其權益之目的。是以依前揭法條之立法意旨及文義解釋，本件上
訴人對於十四歲以上未滿十六歲之被害人犯強制性交罪，自應依兒童及少年福利法第
七十條第一項前段之規定加重其刑，而無同條項但書規定之適用。惟上訴人行為時，
兒童及少年福利法尚未頒布實施，而當時有效之少年福利法並無如同兒童及少年福利
法第七十條加重其刑，或同法第三十條第九款、第十四款對於兒童或少年特定行為禁
止之規定。依刑法第二條第一項但書比較新舊法結果，兒童及少年福利法第七十條第
一項加重其刑之規定，較不利於上訴人，自不適用該條項加重其刑之規定。從而，本
件亦無少年事件處理法第六十八條第一款關於少年法院管轄案件規定之適用。原判決
謂「被告行為後，兒童及少年福利法於九十二年五月二十八日經政府公布，第七十條
第一項規定成年人故意對兒童及少年犯罪者，加重其刑至二分之一，本件被告成年人
雖故意對已滿十四歲未滿十六歲之少年犯罪，而刑法第二百二十二條第一項第二款，
對十四歲以下之男女犯罪者，已定有特別處罰之規定，則對未滿十四歲之男女犯罪者
即無適用兒童及少年福利法第七十條第一項加重其刑之餘地，衡之社會觀念，對未滿
十四歲之人犯罪，其嚴重性顯較對已滿十四歲未滿十六歲之少年犯罪情節嚴重，舉重
以明輕，本件應無適用兒童及少年福利法第七十條第一項加重其刑之餘地，亦無比較
新舊法之問題」。其見解固有未洽，但不影響原判決法條之適用。上訴意旨略以：伊
智能不足，係精神耗弱之人，原判決未依刑法第十九條第二項，或第五十九條之規定
減刑，自有不當。又慈惠醫院並未將伊智能障礙之情形列入評估因素，原判決採為不
利之認定，亦有未合云云。惟查上訴人經慈惠醫院鑑定其精神狀態結果，認其過去雖
曾有輕度智能不足之情形，但其於本次鑑定時，意識清楚，態度防衛，情緒穩定，語
言被動，應答切題，並無知覺扭曲或思考障礙之情形，其認知功能足以執行操作性業
務，僅對於複雜作業需他人從旁指導，有該醫院性侵害精神鑑定報告書在卷可考（見
第一審卷第一二六頁）。從而原判決未認定上訴人有何精神耗弱之情形，因而未依刑
法第十九條之規定減刑，難認有何不當。況該法條僅規定得減輕其刑，並非必須減輕
其刑，縱原判決未依該條規定減刑，亦不能指為違法。又依上訴人犯罪之情狀，難認
有何堪予憫恕之情形，原判決未依刑法第五十九條之規定酌減其刑，於法亦無不合。
上訴意旨任憑己意，漫指原判決未依上述規定減刑為不當云云，自非可取。又依慈惠
醫院性侵害精神鑑定報告書捌（心理衡鑑）之一（會談觀察）、之四（心測驗）之（
二）五（結論）、玖（精神狀態檢查）、壹拾（結論建議）內容之記載，其顯已將上
訴人智能障礙之情形列入鑑定之評估因素。上訴意旨指摘該醫院未將其智能障礙列入
評估因素云云，顯與卷內資料內容不符，自非適法之上訴理由。是本件上訴意旨並非
依據卷內訴訟資料具體指摘原判決有何違背法令之情形，徒憑己意，就法律規定得減
刑，而非必須減刑之事項，漫指原判決未予減刑為違法；且所指摘之事項，亦與卷內
資料內容不相適合，自不足據以辨認原判決已具備違背法令之形式，揆諸前揭說明，
其上訴為違背法律上之程式，應予駁回。
據上論結，應依刑事訴訟法第三百九十五條前段，判決如主文。
中　　　華　　　民　　　國　　九十三　　年　　　四　　　月　　二十二　　日
                              最高法院刑事第六庭
                                  審判長法官  吳　雄　銘
                                        法官  池　啟　明
                                        法官  石　木　欽
                                        法官  郭　毓　洲
                                        法官  吳　三　龍
      右正本證明與原本無異
                                              書  記  官
中　　　華　　　民　　　國　　九十三　　年　　　四　　　月　　二十六　　日
                                                                        Ｌ